【裁判字號】    89,上易,714
【裁判日期】    890426
【裁判案由】    妨害自由
【裁判全文】
臺灣高等法院臺中分院刑事判決                八十九年度上易字第七一四號
    上  訴  人  臺灣苗栗地方法院檢察署檢察官
    被      告  丙○○
右上訴人因被告妨害自由案件，不服臺灣苗栗地方法院八十八年度易字第十八號中華
民國八十九年一月六日第一審判決（起訴案號：臺灣苗栗地方法院檢察署八十七年度
偵字第四一一○號），提起上訴，本院判決如左：
      主  文
上訴駁回。
      理  由
一、本件檢察官向原審法院聲請簡易判決處刑意旨略以：被告丙○○與乙○○為兄弟
    ，二人共有坐落於苗栗縣三義鄉○○○段第三五、三五之四、三四之一及三五之
    十一地號土地上之既成道路，於民國（下同）八十四年九月三十日因遺產分割，
    上開既成道路土地分歸丙○○所有，詎丙○○竟於八十七年八月二十六日，在上
    開既成道路上，以磚頭鐵皮搭蓋小屋，妨害乙○○及公眾之通行權，因認被告丙
    ○○涉犯刑法第三百零四條第一項之強制罪嫌云云。
二、按犯罪事實應依證據認定之，無證據不得推定其犯罪事實；而不能證明被告犯罪
    者，應諭知無罪之判決，刑事訴訟法第一百五十四條、第三百零一條第一項定有
    明文。又犯罪事實之認定，應憑證據，如未能發現相當證據，或證據不足以證明
    ，自不能以推測或擬制之方法，以為裁判基礎；而認定不利於被告之事實，須依
    積極證據，苟積極證據不足為不利於被告事實之認定時，即應為有利於被告之認
    定，更不必有何有利之證據；最高法院復著有四十年台上字第八六號、三十年上
    字第八一六號判例可循。
三、經查：刑法第三百零四條第一項強制罪規定，係以強暴、脅迫使人行無義務之事
    或妨害人行使權利為其構成要件，如未對被害人實施強暴脅迫，即不構成該罪，
    且縱使對被害人實施強暴脅迫，但並無使人行無義務之事或妨害人行使權利之情
    事時，亦難以該罪相繩。本件公訴意旨認被告丙○○涉有強制罪犯行，無非係以
    被告坦承有於上開道路上以磚頭鐵皮搭蓋小屋之事實，且上開系爭道路為既成道
    路，業據證人吳金榜到庭證述屬實，復有公訴人履勘筆錄在卷可稽，被告否認犯
    行所辯不足採信，為其主要論據。惟訊據被告丙○○始終堅決否認有何強制犯行
    ，辯稱：伊雖將舊路封堵，但已事先依協議開好新路供告訴人通行，並未妨害告
    訴人之通行等語。
四、依台灣省建築規則第四條第一項規定，既成道路之形成，其情形有三：(一)供公眾
    通行，具有公用地役關係之巷道；(二)私設通路經土地所有權人出具供公眾通行同
    意或捐獻土地為道路使用，經依法完成土地移轉登記手續者；(三)建築法七十三年
    十一月七日修正公佈前，曾指定建築線之現有巷道，經縣市主管機關認定無礙公
    共安全、公共衛生、公共交通及市容觀瞻者；而所謂「具有公用地役關係之巷道
    」者，參照行政法院四十五年判字第八號判例及民法第七百六十九號規定，必須
    該土地供不特定之公眾連續通行達二十年以上始足當之，亦即僅以時效取得為限
    （參照行政法院八十年判字第七三八號判決意旨）。另行政院七十四年一月二十
    三日台七十四內字第一四五五號函示及行政法院七十四年判字第二○○四號、七
    十五年判字第三七九號、七十七年判字第一三九六號判決採與此相同之見解。準
    此，公訴意旨僅憑證人吳金榜於偵查中證稱其從小就通行該路，該路至少應已有
    五十年歷史等語，及公訴人曾親至現場履勘，即遽認該系爭道路為既成道路，實
    嫌速斷。
五、本件系爭道路原係僅供告訴人及被告二戶人家通行之用，業經原審履勘現場後確
    認無異，製有勘驗筆錄並繪圖附卷可稽，其非供公眾通行，要無疑義。該系爭舊
    有道路坐落土地之所有權已於八十四年分割時劃歸被告所有，此為告訴人及被告
    雙方所不爭執，並經證人吳金榜於偵查中及證人吳金源於原審證述不虛，而被告
    丙○○與吳金源、乙○○及吳金榜四人，於該系爭舊有道路分割時，曾協議另築
    新路供渠等四人通行使用，亦據證人吳金榜、吳金源分別於偵查中及原審證述屬
    實，且有該共有土地使用協議書影本在卷足憑。而被告於封閉系爭舊有道路前，
    又於八十七年二月二十七日以存證信函通知告訴人將開闢新路、封閉舊有道路，
    告訴人亦在同年三月三日函覆被告（見卷附之三義郵局存證信函影本兩紙），尤
    其被告在封路之前，即已開好新路（未鋪柏油），可供告訴人通行，顯難認其有
    何妨害告訴人通行權之犯意及犯行。
六、原審以本件查無積極證據足以證明被告犯罪，因而為被告無罪之諭知，其認事用
    法，尚無不合，告訴人仍執陳詞請求檢察官提起上訴，顯非有理由，應予駁回。
七、據上論斷，應依刑事訴訟法第三百六十八條，判決如主文。
八、本案經檢察官甲○○到庭執行職務。
中      華      民  國    八十九     年      四       月    二十六  日
                                  臺灣高等法院臺中分院刑事第八庭
                                        審判長法  官  羅  得  村
                                              法  官  劉  榮  服
                                              法  官  古  金  男
右正本證明與原本無異。
不得上訴。
                                              書記官  茆  亞  民
中      華      民      國    八十九     年      四       月    二十八  日
                                                                        Ｃ


司法院資訊處製作；財團法人民間司法改革基金會備份。
